---
title: ANALISIS PREDIKSI STUNTING PADA BALITA MENGGUNAKAN MACHINE LEARNING DENGAN
  FAKTOR SOSIOEKONOMI
author: "Andre Daniel Sitinjak & Ehud Gratia Manullang"
date: "2024-12-18"
output: html_document
---

# 1. Install Packages
```{r}
# Library yang berisi kumpulan packages untuk analisis data
library(tidyverse)
# library untuk manipulasi data
library(dplyr)
# library untuk manipulasi data tanggal
library(lubridate)
# library untuk menampilkan hasil statistik deskriptif
library(summarytools)
# library untuk visualisasi data
library (ggplot2)
#Mengabungkan visualisasi
library(gridExtra)
# library untuk membaca data dari file Excel (.xlsx)
library(readxl)
library(caret)
#PCA
library(FactoMineR)
#visualisasi PCA
library(factoextra)
#Correlation Matrix
library(corrplot)
# Visualisasi Correlation Matrix
library(ggcorrplot)
```

# 2. Obtain - Load Dataset
## a. Import Dataset
```{r}
stunting <- read_excel("Dataset/stunting.xlsx")
stunting
```
# 3. Scrup Data
## a. Melihat struktur Data
```{r}
#Menampilkan struktur data
glimpse(stunting)
```
## b. Mengkonversi data ke tipe numerik
```{r}
# Melakukan Kelas Biner Terhadap Variabel Kategorial
data_transform <- stunting %>%
  mutate(umur_balita = case_when(umur_balita == "0-23 bulan" ~ 0, umur_balita == "0-59 bulan" ~ 1,),
    tinggi_balita = case_when(tinggi_balita == "Sangat Pendek" ~ 0, tinggi_balita == "Pendek" ~ 1,),
    status_gizi = case_when(status_gizi == "Gizi Buruk" ~ 0, status_gizi == "Gizi Kurang" ~ 1,),
    daerah = case_when(daerah == "Perkotaan" ~ 0, daerah == "Perdesaan" ~ 1,),
    jenis_gdp = case_when(jenis_gdp == "Harga berlaku" ~ 0, jenis_gdp == "Harga konstan 2010" ~ 1,),
    status_idm = case_when(status_idm == "Sangat Tertinggal" ~ 0, status_idm == "Tertinggal" ~ 1,
      status_idm == "Berkembang" ~ 2, status_idm == "Maju" ~ 3, status_idm == "Mandiri" ~ 4,))

# Mengubah variabel persentase stunting menjadi biner (0 = rendah, 1 = tinggi) dari nilai median
median_stunting <- median(stunting$persentase_stunting, na.rm = TRUE)
data_transform <- data_transform %>%
  mutate(persentase_stunting = ifelse(persentase_stunting > median_stunting, 1, 0))

glimpse(data_transform)
```
## c. Menghapus data kosong (missing value)
```{r}
# Menampilkan jumlah data missing value
colSums(is.na(data_transform))
```
Dari beberapa variabel, terdapat 6 variabel yang memiliki nilai kosong (missing value) yaitu jumlah_balita, persentase_stunting, idm,
status_idm memiliki 2048 missing value. Persentase missing value terhadap total data sebesar 0,03%. kemudian pada variabel 
persentase_tinggi_balita sebanyak 128 missing value, Persentase missing value terhadap total data sebesar 0,002%. lalu variabel
persentase_penduduk_miskin sebanyak 1024 missing value, Persentase missing value terhadap total data sebesar 0,01%. Yang dapat disimpulkan
jika missing value di bawah 10% maka data akan di hapus.
```{r}
# Hapus data NA's
data_clean <- na.omit(data_transform)
colSums(is.na(data_clean))
```

# 4. Explore Data Analysis (EDA)
## a.Menampilkan hasil statistik deskriptif
```{r}
#Melakukan analisis deskripsi
descr(data_clean)
```
## c. Visualisasi Distribusi
```{r}
# Histogram - Distribusi jumlah balita
p1 <- ggplot(data_clean, aes(x = jumlah_balita)) +
  geom_histogram(bins = 30, fill = "blue", color = "black", alpha = 0.6) +
  labs(title = "Distribusi Data Jumlah Balita",
       x = "Jumlah Balita",
       y = "Frekuensi") +
  theme_minimal()

# Boxplot - Distribusi jumlah balita
p2 <- ggplot(data_clean, aes(x = jumlah_balita)) +
  geom_boxplot() +
  labs(title = "Boxplot Jumlah Balita",
       x = "Jumlah Balita",
       y = "Frekuensi") +
  theme_minimal()

# Log Transformasi untuk membuat distribusi lebih seimbang
data_clean$jumlah_balita <- log1p(data_clean$jumlah_balita)  # log1p untuk menangani nol

# Histogram - Visualisasi Distribusi Data setelah Transformasi Log
p3 <- ggplot(data_clean, aes(x = jumlah_balita)) +
  geom_histogram(bins = 30, fill = "blue", color = "black", alpha = 0.6) +
  labs(title = "Distribusi Data Jumlah Balita\n(Log Transformasi)",
       x = "Log(Jumlah Balita)",
       y = "Frekuensi") +
  theme_minimal()

# Boxplot - Visualisasi Distribusi Data setelah Transformasi Log
p4 <- ggplot(data_clean, aes(x = jumlah_balita)) +
  geom_boxplot() +
  labs(title = "Boxplot Jumlah Balita\n(Log Transformasi)",
       x = "Log(Jumlah Balita)",
       y = "Frekuensi") +
  theme_minimal()

grid.arrange(p1, p2, ncol = 2)
grid.arrange(p3, p4, ncol = 2)
```
```{r}
# Histogram - Distribusi Perentase Tinggi Balita
p5 <- ggplot(data_clean, aes(x = persentase_tinggi_balita)) +
  geom_histogram(bins = 30, fill = "blue", color = "black", alpha = 0.6) +
  labs(title = "Distribusi Data\nPersentase Tinggi Balita",
       x = "Persentase Tinggi Balita",
       y = "Frekuensi") +
  theme_minimal()

# Boxplot - Distribusi Persentase Tinggi Balita
p6 <- ggplot(data_clean, aes(x = persentase_tinggi_balita)) +
  geom_boxplot() +
  labs(title = "Boxplot Persentase Tinggi Balita",
       x = "Persentase Tinggi Balita",
       y = "Frekuensi") +
  theme_minimal()

# Log Transformasi untuk membuat distribusi lebih seimbang
data_clean$persentase_tinggi_balita <- log1p(data_clean$persentase_tinggi_balita)  # log1p untuk menangani nol

# Histogram - Visualisasi Distribusi Data setelah Transformasi Log
p7 <- ggplot(data_clean, aes(x = persentase_tinggi_balita)) +
  geom_histogram(bins = 30, fill = "blue", color = "black", alpha = 0.6) +
  labs(title = "Distribusi Data\nPersentase Tinggi Balita\n(Log Transformasi)",
       x = "Log(Persentase Tinggi Balita)",
       y = "Frekuensi") +
  theme_minimal()

# Boxplot - Visualisasi Distribusi Data setelah Transformasi Log
p8 <- ggplot(data_clean, aes(x = persentase_tinggi_balita)) +
  geom_boxplot() +
  labs(title = "Boxplot\nPersentase Tinggi Balita\n(Log Transformasi)",
       x = "Log(Persentase Tinggi Balita)",
       y = "Frekuensi") +
  theme_minimal()

grid.arrange(p5, p6, ncol = 2)
grid.arrange(p7, p8, ncol = 2)
```
```{r}
# Histogram - Distribusi Perentase Gizi
p9 <- ggplot(data_clean, aes(x = persentase_gizi)) +
  geom_histogram(bins = 30, fill = "blue", color = "black", alpha = 0.6) +
  labs(title = "Distribusi Data Persentase Gizi",
       x = "Persentase Gizi",
       y = "Frekuensi") +
  theme_minimal()

# Boxplot - Distribusi Persentase Gizi
p10 <- ggplot(data_clean, aes(x = persentase_gizi)) +
  geom_boxplot() +
  labs(title = "Boxplot Persentase Gizi",
       x = "Persentase Gizi",
       y = "Frekuensi") +
  theme_minimal()

# Log Transformasi untuk membuat distribusi lebih seimbang
data_clean$persentase_gizi <- log1p(data_clean$persentase_gizi)  # log1p untuk menangani nol

# Histogram - Visualisasi Distribusi Data setelah Transformasi Log
p11 <- ggplot(data_clean, aes(x = persentase_gizi)) +
  geom_histogram(bins = 30, fill = "blue", color = "black", alpha = 0.6) +
  labs(title = "Distribusi Data\nPersentase Gizi\n(Log Transformasi)",
       x = "Log(Persentase Gizi)",
       y = "Frekuensi") +
  theme_minimal()

# Boxplot - Visualisasi Distribusi Data setelah Transformasi Log
p12 <- ggplot(data_clean, aes(x = persentase_gizi)) +
  geom_boxplot() +
  labs(title = "Boxplot\nPersentase Gizi\n(Log Transformasi)",
       x = "Log(Persentase Gizi)",
       y = "Frekuensi") +
  theme_minimal()

grid.arrange(p9, p10, ncol = 2)
grid.arrange(p11, p12, ncol = 2)
```
```{r}
# Histogram - Distribusi Perentase Penduduk Miskin
p13 <- ggplot(data_clean, aes(x = persentase_penduduk_miskin)) +
  geom_histogram(bins = 30, fill = "blue", color = "black", alpha = 0.6) +
  labs(title = "Distribusi Data\nPersentase Penduduk Miskin",
       x = "Persentase Penduduk Miskin",
       y = "Frekuensi") +
  theme_minimal()

# Boxplot - Distribusi Persentase Penduduk Miskin
p14 <- ggplot(data_clean, aes(x = persentase_penduduk_miskin)) +
  geom_boxplot() +
  labs(title = "Boxplot\nPersentase Penduduk Miskin",
       x = "Persentase Penduduk Miskin",
       y = "Frekuensi") +
  theme_minimal()

# Log Transformasi untuk membuat distribusi lebih seimbang
data_clean$persentase_penduduk_miskin <- log1p(data_clean$persentase_penduduk_miskin)  # log1p untuk menangani nol

# Histogram - Visualisasi Distribusi Data setelah Transformasi Log
p15 <- ggplot(data_clean, aes(x = persentase_penduduk_miskin)) +
  geom_histogram(bins = 30, fill = "blue", color = "black", alpha = 0.6) +
  labs(title = "Distribusi Data\nPersentase Penduduk Miskin\n(Log Transformasi)",
       x = "Log(Persentase Penduduk Miskin)",
       y = "Frekuensi") +
  theme_minimal()

# Boxplot - Visualisasi Distribusi Data setelah Transformasi Log
p16 <- ggplot(data_clean, aes(x = persentase_penduduk_miskin)) +
  geom_boxplot() +
  labs(title = "Boxplot\nPersentase Penduduk Miskin\n(Log Transformasi)",
       x = "Log(Persentase Penduduk Miskin)",
       y = "Frekuensi") +
  theme_minimal()

grid.arrange(p13, p14, ncol = 2)
grid.arrange(p15, p16, ncol = 2)
```
```{r}
# Histogram - Distribusi IPM
p17 <- ggplot(data_clean, aes(x = ipm)) +
  geom_histogram(bins = 30, fill = "blue", color = "black", alpha = 0.6) +
  labs(title = "Distribusi Data IPM",
       x = "IPM",
       y = "Frekuensi") +
  theme_minimal()

# Boxplot - Distribusi IPM
p18 <- ggplot(data_clean, aes(x = ipm)) +
  geom_boxplot() +
  labs(title = "Boxplot IPM",
       x = "IPM",
       y = "Frekuensi") +
  theme_minimal()

# Log Transformasi untuk membuat distribusi lebih seimbang
data_clean$ipm <- log1p(data_clean$ipm)  # log1p untuk menangani nol

# Histogram - Visualisasi Distribusi Data setelah Transformasi Log
p19 <- ggplot(data_clean, aes(x = ipm)) +
  geom_histogram(bins = 30, fill = "blue", color = "black", alpha = 0.6) +
  labs(title = "Distribusi Data IPM \n(Log Transformasi)",
       x = "Log(IPM)",
       y = "Frekuensi") +
  theme_minimal()

# Boxplot - Visualisasi Distribusi Data setelah Transformasi Log
p20 <- ggplot(data_clean, aes(x = ipm)) +
  geom_boxplot() +
  labs(title = "Boxplot IPM \n(Log Transformasi)",
       x = "Log(IPM)",
       y = "Frekuensi") +
  theme_minimal()



##Deteksi Outlier pada Jumlah Balita
Q1 <- quantile(data_clean$ipm, 0.25)
Q3 <- quantile(data_clean$ipm, 0.75)
IQR <- Q3 - Q1

lower_bound <- Q1 - 1.5 * IQR
upper_bound <- Q3 + 1.5 * IQR

repeat {
  Q1 <- quantile(data_clean$ipm, 0.25, na.rm = TRUE)
  Q3 <- quantile(data_clean$ipm, 0.75, na.rm = TRUE)
  IQR <- Q3 - Q1
  lower_bound <- Q1 - 1.5 * IQR
  upper_bound <- Q3 + 1.5 * IQR
  
  # Simpan jumlah data sebelum filtering
  n_before <- nrow(data_clean)
  
  # Hapus outlier langsung dari data_clean tanpa membuat dataset baru
  data_clean <- data_clean[data_clean$ipm >= lower_bound & data_clean$ipm <= upper_bound, ]
  
  # Cek jika jumlah data tidak berubah, maka keluar dari loop
  if (nrow(data_clean) == n_before) break
}

##Menghapus outlier
data_clean <- data_clean[data_clean$ipm >= lower_bound & data_clean$ipm <= upper_bound, ]

# Boxplot - Visualisasi Distribusi Data setelah Transformasi Log
p21 <- ggplot(data_clean, aes(x = ipm)) +
  geom_histogram(bins = 30, fill = "blue", color = "black", alpha = 0.6) +
  labs(title = "Distribusi Data IPM\n(Interquartile Range (IQR))",
       x = "IPM",
       y = "Frekuensi") +
  theme_minimal()

# Boxplot - Visualisasi Distribusi Data setelah Transformasi Log
p22 <- ggplot(data_clean, aes(x = ipm)) +
  geom_boxplot() +
  labs(title = "Boxplot IPM\n(Interquartile Range (IQR))",
       x = "IPM",
       y = "Frekuensi") +
  theme_minimal()

grid.arrange(p17, p18, ncol = 2)
grid.arrange(p19, p20, ncol = 2)
grid.arrange(p21, p22, ncol = 2)
```
```{r}
# Histogram - Distribusi GDP
p23 <- ggplot(data_clean, aes(x = nilai_gdp)) +
  geom_histogram(bins = 30, fill = "blue", color = "black", alpha = 0.6) +
  labs(title = "Distribusi Data GDP",
       x = "GDP",
       y = "Frekuensi") +
  theme_minimal()

# Boxplot - Distribusi GDP
p24 <- ggplot(data_clean, aes(x = nilai_gdp)) +
  geom_boxplot() +
  labs(title = "Boxplot GDP",
       x = "GDP",
       y = "Frekuensi") +
  theme_minimal()

# Log Transformasi untuk membuat distribusi lebih seimbang
data_clean$nilai_gdp <- log1p(data_clean$nilai_gdp)  # log1p untuk menangani nol

# Histogram - Visualisasi Distribusi Data setelah Transformasi Log
p25 <- ggplot(data_clean, aes(x = nilai_gdp)) +
  geom_histogram(bins = 30, fill = "blue", color = "black", alpha = 0.6) +
  labs(title = "Distribusi Data GDP\n(Log Transformasi)",
       x = "Log(GDP)",
       y = "Frekuensi") +
  theme_minimal()

# Boxplot - Visualisasi Distribusi Data setelah Transformasi Log
p26 <- ggplot(data_clean, aes(x = nilai_gdp)) +
  geom_boxplot() +
  labs(title = "Boxplot GDP\n(Log Transformasi)",
       x = "Log(GDP)",
       y = "Frekuensi") +
  theme_minimal()

grid.arrange(p23, p24, ncol = 2)
grid.arrange(p25, p26, ncol = 2)
```
```{r}
# Histogram - Distribusi Upah
p27 <- ggplot(data_clean, aes(x = upah)) +
  geom_histogram(bins = 30, fill = "blue", color = "black", alpha = 0.6) +
  labs(title = "Distribusi Data Upah",
       x = "Upah",
       y = "Frekuensi") +
  theme_minimal()

# Boxplot - Distribusi Upah
p28 <- ggplot(data_clean, aes(x = upah)) +
  geom_boxplot() +
  labs(title = "Boxplot Upah",
       x = "Upah",
       y = "Frekuensi") +
  theme_minimal()

grid.arrange(p27, p28, ncol = 2)
```
```{r}
# Histogram - Distribusi IDM
p29 <- ggplot(data_clean, aes(x = idm)) +
  geom_histogram(bins = 30, fill = "blue", color = "black", alpha = 0.6) +
  labs(title = "Distribusi Data IDM",
       x = "IDM",
       y = "Frekuensi") +
  theme_minimal()

# Boxplot - Distribusi IDM
p30 <- ggplot(data_clean, aes(x = idm)) +
  geom_boxplot() +
  labs(title = "Boxplot IDM",
       x = "IDM",
       y = "Frekuensi") +
  theme_minimal()

# Log Transformasi untuk membuat distribusi lebih seimbang
data_clean$idm <- log1p(data_clean$idm)  # log1p untuk menangani nol

# Histogram - Visualisasi Distribusi Data setelah Transformasi Log
p31 <- ggplot(data_clean, aes(x = idm)) +
  geom_histogram(bins = 30, fill = "blue", color = "black", alpha = 0.6) +
  labs(title = "Distribusi Data IDM\n(Log Transformasi)",
       x = "Log(IDM)",
       y = "Frekuensi") +
  theme_minimal()

# Boxplot - Visualisasi Distribusi Data setelah Transformasi Log
p32 <- ggplot(data_clean, aes(x = idm)) +
  geom_boxplot() +
  labs(title = "Boxplot IDM\n(Log Transformasi)",
       x = "Log(IDM)",
       y = "Frekuensi") +
  theme_minimal()

grid.arrange(p29, p30, ncol = 2)
grid.arrange(p31, p32, ncol = 2)
```
## c. Menetapkan variabel target
```{r}
target <- data_clean$persentase_stunting
feature <- data_clean[, !names(data_clean) %in% "persentase_stunting"]
```
## d. Memilih Fitur Terbaik 
```{r}
# Correlation Matrix
## Pilih hanya variabel numerik
feature_numeric <- feature %>%
  select(where(is.numeric)) %>% 
  select(-tahun)  # Exclude the year column

## Hitung matriks korelasi sebelum penghapusan
cor_matrix_before <- cor(feature_numeric, use = "pairwise.complete.obs", method = "pearson")

## Temukan fitur yang memiliki korelasi tinggi (|r| > 0.75)
high_cor <- findCorrelation(cor_matrix_before, cutoff = 0.75, names = FALSE)

## Hapus fitur yang memiliki korelasi tinggi
feature_filtered <- feature_numeric %>% select(-all_of(names(feature_numeric)[high_cor]))

## Hitung kembali matriks korelasi setelah penghapusan
cor_matrix_after <- cor(feature_filtered, use = "pairwise.complete.obs", method = "pearson")

## Plot Sebelum Penghapusan (Seperti Gambar yang Anda Unggah)
ggcorrplot(cor_matrix_before, 
           type = "lower",        # Hanya setengah bagian bawah
           lab = TRUE,            # Menampilkan nilai korelasi
           lab_size = 3,          # Ukuran teks
           colors = c("red", "white", "blue"),  # Skala warna (Merah - Putih - Biru)
           title = "Matriks Korelasi Sebelum Penghapusan",
           show.legend = TRUE, 
           ggtheme = ggplot2::theme_minimal())

## Plot Setelah Penghapusan (Untuk Perbandingan)
ggcorrplot(cor_matrix_after, 
           type = "lower", 
           lab = TRUE, 
           lab_size = 3, 
           colors = c("red", "white", "blue"), 
           title = "Matriks Korelasi Setelah Penghapusan",
           show.legend = TRUE, 
           ggtheme = ggplot2::theme_minimal())
```
```{r}
# Recursive Feature Elimination (RFE)
## memilih fitur terbaik
set.seed(123)
# Kontrol untuk RFE
control <- rfeControl(functions = rfFuncs, method = "cv", number = 10)
# Jalankan Recursive Feature Elimination
rfe_result <- rfe(feature_filtered, target, sizes = c(1:10), rfeControl = control)
rfe_result
```
```{r}
# Buat dataframe hasil RFE
feature_ranking <- data.frame(
  Feature = rownames(varImp(rfe_result)),
  Importance = varImp(rfe_result)$Overall
)

# Plot ranking fitur
ggplot(feature_ranking, aes(x = reorder(Feature, Importance), y = Importance)) +
  geom_bar(stat = "identity", fill = "steelblue") +
  coord_flip() +
  labs(title = "Feature Importance dari RFE",
       x = "Fitur", 
       y = "Pentingnya Fitur")
```
```{r}
# Principal Component Analysis (PCA)
## Mengambil nama fitur terbaik
selected_features <- predictors(rfe_result)

## Data frame hanya dengan fitur yang dipilih
features_selected <- feature_filtered[, selected_features]

## Pre-Processing Data
rfe_pre <- preProcess(features_selected, method = c("center", "scale"))

## Normalisasi
rfe_scaled <- predict(rfe_pre, features_selected)

## Cek ringkasan data setelah standarisasi
summary(rfe_scaled)
```
```{r}
## Jalankan PCA dengan data yang telah distandarisasi
pca_result <- PCA(rfe_scaled, graph = FALSE)

## Lihat ringkasan PCA
summary(pca_result)
```
```{r}
## Melacak kontribusi variabel
pca_result$var$contrib
```
```{r}
## Jumlah komponen utama yang optimal untuk analisis
fviz_eig(pca_result, addlabels = TRUE, ylim = c(0, 100))
```
```{r}
## Membuat peta factor untuk kontribusi variabel
fviz_pca_var(pca_result, col.var = "contrib", gradient.cols = c("#002bbb", "#bb2e00"), repel = TRUE)
```
```{r}
## Visualisasi kontribusi dari variabel
fviz_contrib(pca_result, choice = "var", axes = 1, top = 5)
```
Keterangan: Garis merah mengacu pada persentase yang diharapkan jika distribusi tersebut merata
```{r}
## Visualisasi untuk semua hubungan antar variabel
fviz_pca_biplot(pca_result)
```
## e. Menggabungkan variabel target dengan feature
```{r}
# Menggabungkan variabel feature dengan variabel target
final_data <- cbind(features_selected, stunting = target)
  
#Visualisasi Distrubusi Stunting
ggplot(final_data, aes(x = as.factor(stunting))) +
  geom_bar(fill = "blue") +
  labs(title = "Distribusi Data Stunting",
       x = "Stunting",
       y = "Frekuensi") +
  theme_minimal()
```
Dikarenakan variabel target cukup seimbang, maka tidak diperlukannya menggunakan SMOTE
```{r}
glimpse(final_data)
```


# 5. Model
```{r}
# a. Pembagian Data

```


